臺灣臺北地方法院刑事判決　　　　　　　95年度易字第2458號
公　訴　人　臺灣臺北地方法院檢察署檢察官
被　　　告　丙○○
上列被告因詐欺案件，經檢察官提起公訴（95年度偵字第12180
號），因被告於本院準備程序中，先就被訴事實為有罪之陳述，
經本院合議庭裁定適用簡式審判程序，茲判決如下：
    主  文
丙○○幫助共同連續意圖為自己不法之所有，以詐術使人將本人
之物之交付，處有期徒刑肆月，如易科罰金，以銀元佰元即新
臺幣玖佰元折算壹日。
    事  實
一、丙○○依其已成年之社會經驗，應有相當之智識程度，明知
    金融機構存摺帳戶及金融卡為個人信用之表徵，任何人只要
    有少許之金錢，均可自行到金融機構申請開立存款帳戶及申
    請金融卡，並無特別之窒礙，並可預見將自己所有之存摺、
    金融卡及密碼等金融帳戶資料交付或提供他人使用，可能因
    此供不法詐騙份子用以詐使他人將款項匯入後，再加以提領
    之用，並能預見可能因而幫助他人從事詐欺取財犯罪，竟不
    違背其本意，仍基於幫助他人詐欺取財之幫助故意，於民國
    95年3月間某日，在臺北市某處，將其所申請之中華郵政股
    份有限公司新店郵局（下稱新店郵局）帳號第000000000000
    00號帳戶之存摺、印鑑章、金融卡及其密碼，以新臺幣（下
    同）3,000元之代價，出售交付予吳俊宏，嗣吳俊宏再將該
    帳戶轉賣交付給不詳真實姓名年籍、綽號「冬瓜」之成年男
    子，幫助「冬瓜」所屬詐欺集團連續詐騙他人財物。該詐欺
    集團人士於取得上揭帳戶之存摺、印鑑章、金融卡及密碼後
    ，即與其所屬集團成員，共同基於意圖為自己不法所有之詐
    欺概括犯意聯絡，連續為下列詐欺犯行：
  (一)於95年4月6日下午14時許，由該詐騙集團某不詳真實姓名年
    籍成年女子，撥打電話乙○○住處電話，對乙○○佯稱：確
    認其是否有於95年4月5日在新光三越刷卡購買筆記型電腦，
    乙○○表示其未使用信用卡，該女子續對乙○○佯稱：可能
    遭冒名申請使用信用卡，且其帳戶存款可能與詐騙集團有關
    ，必須將所有存款匯到中央存保局安全帳戶，不然會被凍結
    ，並對乙○○誆稱，如將存款匯至新店郵局中正分行帳號00
    000000000000號丙○○帳戶內，即可確保存款不被凍結，使
    乙○○陷於錯誤，依該詐騙集團人士指示，隨即至華泰商業
    銀行大安分行將其帳戶內存款58萬元，跨行匯款至至丙○○
    上開新店郵局帳戶內，隨即遭人持丙○○上開帳戶存摺、印
    鑑章，臨櫃提領現金525,000元及持金融卡提領55,000元。
    嗣因游湘綺感覺不對，打電話至新店郵局要求止付時，獲悉
    其所匯款項已遭提領一空，始知受騙。
  (二)於同年4月12日上午10時許，由該詐騙集團某不詳成員撥打
    甲○○○住處電話，該詐騙集團成員佯稱：甲○○○在板橋
    使用之電話，積欠中華電信公司電信費1萬多元未繳，甲○○○表示其不住板橋，該詐騙集團即提供某電話號碼給甲○○○，誆稱可打該電話報案，甲○○○依指示撥打電話後，
    由該詐騙集團另不詳真實姓名年籍成年男子佯稱其是刑事組
    ，要求甲○○○再撥打另一電話號碼與承辦人「楊先生」聯
    繫，甲○○○依指示撥打電話後，該不詳真實姓名年籍自稱
    「楊先生」之成年男子，對甲○○○誆稱：其銀行資料被告
    洩露，必須將錢匯到新店中正郵局帳號00000000000000號丙○○帳戶內，即可確保存款，使甲○○○因而陷於錯誤，依
    該詐騙集團人士指示至國泰世華商業銀行松山分行匯款70萬
    元至丙○○上開新店郵局帳戶內，隨即遭人持丙○○上開帳
    戶存摺、印鑑章至郵局臨櫃提領現金625,000元，並持丙○○上開帳戶金融卡提領75,000元。嗣甲○○○發覺有異，始
    報警循線查知上情。
二、案經甲○○○訴臺北縣政府警察局新店分局報請臺灣臺北地
    方法院檢察署檢察官偵查起訴。
    理  由
一、程序方面：
    本件被告丙○○所犯幫助詐欺取財罪，並非死刑、無期徒刑
    或最輕本刑為3年以上有期徒刑之罪，亦非高等法院管轄第
    一審案件，於準備程序進行中，被告先就被訴事實為有罪之
    陳述，經告知被告簡式審判程序之旨，並聽取檢察官、被告
    之意見後，本院合議庭裁定由受命法官進行簡式審判程序，
    是本件之證據調查，依刑事訴訟法第273條之2規定，不受同
    法第159條第1項、第161條之2、第161條之3、第163條之1及
    第164條至第170條規定之限制，合先敘明。
二、經查：
  (一)上揭事實，業據被告於本院審理時坦承不諱，核與證人吳俊
    宏於警詢時供述情節相符（見本院卷附臺灣臺北地方法院檢
    察署檢察官95年12月12日函送之吳俊宏95年11月21日調查筆
    錄），並據告訴人甲○○○於偵查中指訴綦詳，及證人被害
    人乙○○於本院審理證述明確（見偵查卷第61頁、本院96
    年3月9日訊問筆錄第2、3頁），復有告訴人甲○○○提供之
    國泰世華商業銀行匯出匯款回條（見偵查卷第12頁）、中華
    郵政股份有限公司板橋郵局95年8月10日板營字第09502
    01988號函及所附被告帳戶基本資料暨交易明細（見偵查卷
    第37至40頁）、95年12月15日板營字第0950203133號函及所
    附被告帳戶交易詳情、金融卡申請書，及華泰商業銀行96年
    1月12日（96）華泰總大安字第00343號函檢送之被害人劉緗
    綺跨行匯款申請書及帳戶資料在卷可稽（見本院卷），是被
    告自白核與事實相符，應堪採信。
  (二)按金融帳戶為個人理財之工具，申請開設金融帳戶並無任何
    特殊之限制，一般民眾皆可以存入最低開戶金額之方式自由
    申請開戶，並得同時在不同金融機構申請多數存款帳戶使用
    ，此乃眾所週知之事實。依一般人之社會生活經驗，倘係合
    法收入，本可自行向金融行庫開戶使用，而無向他人購買帳
    戶之必要。足見他人不以自己名義申請開戶，反以其他方式
    向不特定人蒐集、收購或借用他人之金融機構帳戶使用，衡
    情，應能懷疑蒐集收購或借用帳戶之人，其目的係在於供不
    法詐騙份子用以詐使他人將款項匯入後，再加以提領之用。
    被告將其所有之金融機構帳戶存摺、金融卡及密碼交付他人
    ，依卷內事證，雖無證據證明被告知悉詐騙集團成員如何犯
    罪，惟該等詐騙份子將被告交付之帳戶供作提領詐騙款項之
    用，則顯然不違反被告之本意，被告自有幫助詐欺取財之不
    確定故意甚明。
  (三)綜上所述，被告要有上開幫助詐欺之不法情事甚明，被告犯
    行堪以認定，應予依法論科。
三、論罪科刑理由：
  (一)查被告行為後，刑法於94年1月7日修正通過，於94年2月2日
    公布，並於95年7月1日施行。按行為後法律有變更者，適用
    行為時之法律，但行為後之法律有利於行為人者，適用最有
    利於行為人之法律，修正後之刑法第2條第1項定有明文。此
    條規定乃與刑法第1條罪刑法定主義契合，而貫徹法律禁止
    溯及既往原則，係規範行為後法律變更所生新舊法律比較適
    用之準據法，是刑法第2條本身雖經修正，但刑法第2條既屬
    適用法律之準據法，本身尚無比較新舊法之問題，應一律適
    用裁判時之現行刑法第2條規定以決定適用之刑罰法律。又
    本次刑法修正之比較新舊法，應就罪刑有關之共犯、未遂犯
    、想像競合犯、牽連犯、連續犯、結合犯，以及累犯加重、
    自首減輕暨其他法定加減原因（如身分加減）與加減例等一
    切情形，綜其全部罪刑之結果而為比較（最高法院95年度第
    8次刑庭會議決議可資參照）。經查：
    1.本件被告行為時之刑法第339條第1項之法定刑為「5年以
      下有期徒刑、拘役或科或併科1,000元以下罰金。」。是
      刑法第339條第1項之法定最低刑度為罰金金，而關於罰金
      最低刑度之規定，刑法亦有修正，修正前刑法第33條第5
      款規定：「罰金：（銀元）1元以上」，而銀元與新臺幣
      間之折算，依現行法規所定貨幣單位折算新臺幣條例規定
      ，以銀元1元折算新臺幣3元；95年7月1日公布施行之刑法
      第33條第5款則規定：「罰金為新臺幣1,000元以上，以百
      元計算之」。經比較新、舊法之規定，修正後刑法第33條
      第5款所定罰金之最低數額，較之修正前提高，自以被告
      行為時之修正前刑法第33條第5款規定有利於被告，應適
      用行為時法即修正前刑法第33條第5款規定。
    2.又被告行為時刑法第68條規定：「拘役或罰金加減者，僅
      加減其最高度。」，其中有關罰金之規定，於被告行為後
      已移列為刑法第67條並修正為：「罰金加減者，其最高度
      及最低度同加減之。」，惟如上所述，被告行為時之刑法
      第33條第5款規定為罰金為銀元1元即新臺幣3元以上，被
      告行為後，該款修正為「罰金為1,000元以上，以百元計
      算之」，經比較新、舊法結果，被告行為後法定刑罰金最
      低度同加減之規定，並未較有利於被告。
    3.刑法第56條連續犯之規定，新法業已刪除，此刪除雖非犯
      罪構成要件之變更，但顯已影響行為人刑罰之法律效果，
      自屬法律有變更，應有刑法第2條第1項之適用。本件對被
      害人乙○○等實行詐欺行為之人，連續2次詐騙他人財物
      犯行，因時間緊接，手法相近，所犯罪名相同，顯係出於
      概括犯意為之，為連續犯，以一罪論，並得加重其刑至
      1/2 ，如依新法，無連續犯之規定，應分論併罰，比較新
      、舊法結果，以舊法較為有利，應依被告行為時之法律即
      舊法就該等實行詐欺行為之人多次犯行，論以連續犯。
    4.綜上，本件經綜合觀察全部罪刑比較之結果，就上開修正
      部分，修正後規定並無較有利於被告，依修正後刑法第2
      條第1項前段規定，應適用行為時即舊法之規定。
  (二)按刑法上之幫助犯，係指以幫助之意思，對於正犯資以助力
    ，而未參與實施犯罪之行為者而言（最高法院49年台上字第
    77號判例意旨參照）。被告係基於幫助之意思，出賣自己之
    帳戶予詐騙之人，以供被害人轉帳之用，而為詐欺罪構成要
    件以外之行為。核被告所為，係犯刑法第30條第1項、第339
    條第1項之幫助詐欺取財罪。被告係幫助他人犯罪，至對告
    訴人甲○○○、被害人乙○○等實行詐欺行為之人，渠等有
    犯意之聯絡及行為之分擔，分有共同正犯；且渠等係以概括
    之犯意，以類似之方法，密接之時間，連續2次詐騙他人之
    財物，為連續犯以一罪論。被告為幫助犯，應依刑法第30條
    第2項之規定，按正犯之刑減輕之。公訴人對犯罪事實一(一)
    之犯行，雖漏未起訴，但與已起訴有罪判決之犯罪事實一(二)
    部分，有連續犯之裁判上一罪關係，為起訴效力所及，本院
    自應一併審判，附此說明。
  (三)爰審酌被告提供帳戶供犯罪集團使用，所為已影響社會正常
    經濟交易安全，增加被害人尋求救濟之困難，並使犯罪之追
    查趨於複雜，及其犯罪之動機、目的、手段、生活狀況、智
    識程度、暨其犯罪後於本院審理時坦承犯行，態度尚稱良好
    等一切情狀，量處如主文所示之刑。
  (四)再被告行為後，刑法第41條易科罰金規定亦於94年1月7日修
    正通過，於同年2月2日公布，並於95年7月1日施行。參照最
    高法院95年5月23日95年第8次刑事庭會議：一法律變更之比
    較適用原則(四)「比較時應就罪刑有關之共犯、未遂犯、想像
    競合犯、牽連犯、連續犯、結合犯，以及累犯加重、自首減
    輕暨其他法定加減原因（如身分加派）與加減例等一切情形
    ，綜其全部罪刑之結果而為比較」。而該決議三、(二)易刑處
    分：「易科罰金之折算標準、易服勞役之折算標準及期限，
    新法施行後，應依新法第2條第1項之規定，適用最有利於行
    為人之法律」。將易刑處分另作決議，不包括在上開「綜其
    全部罪刑之結果而為比較」之範圍內。被告犯罪時之刑法第
    41條第1項前段規定：「犯最重本刑為5年以下有期徒刑以下
    之刑之罪，而受6個月以下有期徒刑或拘役之宣告，因身體
    、教育、職業、家庭之關係或其他正當事由，執行顯有困難
    者，得以1元以上3元以下折算1日，易科罰金」。又被告行
    為時之易科罰金折算標準，修正前罰金罰鍰提高標準條例第
    2條前段（現已刪除）規定，就其原定數額提高為100倍折算
    1日，則本件被告行為時之易科罰金折算標準，應以銀元100
    元、200元、300元以下折算1日，經折算為新臺幣後，應以
    新臺幣300元、600元、900元以下折算為1日。惟95年7月1日
    修正公布施行之刑法第41條第1項前段則規定：「犯最重本
    刑為5年以下有期徒刑以下之刑之罪，而受6個月以下有期徒
    刑或拘役之宣告者，得以新臺幣1,000元、2,000元或3,000
    元折算1日，易科罰金。」比較修正前後之易科罰金折算標
    準，以95年7月1日修正公布施行前之規定，較有利於被告，
    則應依刑法第2條第1項前段，適用修正前刑法第41條第1項
    前段、修正前罰金罰金提高標準條例第2條規定規定，定其
    折算標準，諭知被告所處拘役，如易科罰金，以銀元300元
    即新台幣900元折算1日。
四、適用的法律：
  (一)程序法方面：刑事訴訟法第第273條之1第1項、第299條第1
    項前段。
  (二)實體法方面：刑法第2條第1項前段、第28條、第339條第1項
    、第30條第1項前段、第2項，修正前刑法第56條、第41條第
    1 項前段，刑法施行法第1條之1第1項、第2項前段，修正前
    罰金罰鍰提高標準條例第2條，現行法規所定貨幣單位折算
    新臺幣條例第2條。
本案經檢察官許鈺茹到庭執行職務。
中　　華　　民　　國　　96　　年　　4 　　月　　16　　日
　　　　　　　　　刑事第十二庭  法　官　陳慧萍
上正本證明與原本無異。
如不服本判決，應於判決送達後10日內向本院提出上訴狀（應抄
附繕本）。告訴人或被害人如對於本判決不服者，應具備理由請
求檢察官上訴，其上訴期間之計算係以檢察官收受判決正本之日
期為準。
　　　　　　　　　　　　　　　　書記官　何適熹
中　　華　　民　　國　　96　　年　　4 　　月　　17　　日
附錄本案論罪科刑法條：
中華民國刑法第339條
（普通詐欺罪）
意圖為自己或第三人不法之所有，以詐術使人將本人或第三人之
物交付者，處5年以下有期徒刑、拘役或科或併科1千元（即新臺
幣3萬元）以下罰金。
以前項方法得財產上不法之利益或使第三人得之者，亦同。
前二項之未遂犯罰之。
